最高法院刑事判決　　　　　　九十六年度台上字第二○六九號
上　訴　人　台灣高等法院檢察署檢察官
上　訴　人
即　被　告　甲○○
選任辯護人　林永頌律師
　　　　　　黃韋齊律師
上　訴　人
即　被　告　乙○○
選任辯護人　林辰彥律師
　　　　　　施裕琛律師
　　　　　　陳家慶律師
上　訴　人
即　被　告　丙○○（更名為廖晉權）
選任辯護人　陳昆明律師
上列上訴人等因被告等貪污等罪案件，不服台灣高等法院中華民
國九十四年十一月三十日第二審更審判決（九十三年度上更(一)字
第一二三號，起訴案號：台灣板橋地方法院檢察署八十九年度偵
字第一六五○三、一七八二二、二三一六六號），提起上訴，本
院判決如下：
    主  文
原判決關於甲○○對於違背職務，期約賄賂部分及乙○○、丙○
○部分撤銷，發回台灣高等法院。
其他上訴駁回。
    理  由
一、關於撤銷發回部分（甲○○違背職務，期約賄賂部分及乙○
○、丙○○部分）
本件原判決認定上訴人即被告甲○○係台北縣警察局新莊分局刑
事組組長，負責綜理該分局刑事業務，為依據法令從事公務之人
員。上訴人即被告丙○○係巨象通運、巨象實業、瑞騰交通等股
份有限公司之負責人，為棄土清運業者。而上訴人即被告乙○○
與王文山（通緝中）於民國八十六年間在台北縣林口鄉設置棄土
場，與台北縣林口地區從事棄土業生意之張志平（綽號紅龜）時
有糾葛。八十六年十一月初，張志平率手下多人至上揭棄土場，
脅迫乙○○等結束棄土場生意，並勒索棄土費用，又於同年十一
月六日一時許，指示他人赴王文山經營之新樹林餐廳開槍示警（
此部分另案審理中）。乙○○、王文山等人懷恨在心，乃夥同一
不詳姓名年籍之成年人，共同未經許可，持有制式九○手槍、子
彈及番刀，由乙○○駕駛Ｋ８－６２８９號自小客車，搭載其餘
二人，於同日三時三十分許，至台北縣林口鄉○○路一二○號阿
里山茶行前，見張志平之朋友林世煌、張進同帶理容院女子黃美
蓮、黃貴蘭乘坐ＢＦ－７３８２號自用小客車，王文山認張志平
亦在車內，乃以其駕駛之Ｋ８－６２８９自小客車擦撞並加以攔
下，由該不詳姓名之成年人持制式九○手槍，朝林世煌車內射擊
四槍，一槍射中黃美蓮之左小腿成傷，車上之其餘人員幸未遭射
中。乙○○再持番刀追砍林世煌左手臂、肩膀三刀、右後背部一
刀，致其背部裂傷十二公分、左肩裂傷十五公分併肱骨骨折、肌
腱斷裂、左臂裂傷各十公分、六公分、十五公分併肌腱斷裂、撓
神經斷裂之傷害。林世煌、黃美蓮經及時送醫急救始倖免於難，
乙○○等人則駕車逃逸。案經台北縣警察局新莊分局組成一一○
六專案小組，由分局長劉筱隆召集刑事組組長甲○○及林口分駐
所主管陳應洲與會，並經台北縣警察局及內政部警政署刑事警察
局列管，其間鎖定係乙○○、王文山及綽號「阿富」之許張富（
槍擊案搭乘乙○○便車之友人）犯案而全力查緝。甲○○負責任
務之分配及管制，並指示對乙○○執行電話監聽及對涉案之車輛
採證。張志平於林世煌遭乙○○開槍射殺後，躲藏於丙○○之巨
象公司以逃避對方之追殺。王文山亦擔心為警方查獲，透過友人
周自平（業經原審判處幫助意圖使人隱避而頂替罪刑確定）出面
央人調解。丙○○自恃與甲○○關係深厚，可調解張志平與乙○
○雙方火拼之事，乃由林榮春、周自平安排乙○○、王文山和丙
○○在巨象公司商談，達成三點方案：(一)新莊分局刑事組長甲○
○，由丙○○負責擺平。(二)乙○○、王文山找人出面頂替槍擊林
世煌之案件，並交出犯案之槍枝。(三)乙○○、王文山應賠償林世
煌、黃美蓮。王文山乃先找其姪兒王建榮（業經原審判處教唆意
圖使人隱避而頂替罪刑確定）頂罪，但因王建榮剛假釋出獄，恐
遭撤銷假釋，予以拒絕，乃進而與馬瑞陽（業經原審判處幫助意
圖使人隱避而頂替罪刑確定）共同教唆服刑出獄之友人陳俊仲（
業經第一審法院判處意圖使人隱避而頂替罪刑確定）頂替。乙○
○並允予陳俊仲新台幣（下同）一百萬元安家費及在監之零用金
。王建榮、馬瑞陽並佯稱：已與新莊分局刑事組長講好，最多執
行二、三年即可出獄云云。陳俊仲乃同意頂替，而使王文山及乙
○○得以隱避。丙○○再安排甲○○和乙○○、王文山及林世煌
、黃美蓮、周自平、林榮村等人在巨象公司會面，達成具體解決
方案：(一)乙○○與王文山槍擊案，由陳俊仲頂罪並繳出犯案槍枝
。(二)乙○○及王文山應賠償林世煌一百二十萬元、黃美蓮三十萬
元；林世煌與黃美蓮則配合警察指認涉案人為陳俊仲。(三)由丙○
○期約甲○○五十萬元以換取甲○○不追究王文山、乙○○之代
價。丙○○復承甲○○之指示，要乙○○、王文山在八十六年十
二月五日下午交出陳俊仲及槍枝，王建榮遂於八十六年十二月五
日下午，開車帶陳俊仲至馬瑞陽在林口歐鄉別墅，由乙○○自冰
箱中拿出犯案之槍枝交予陳俊仲，囑咐於遭警逮時偽稱：因與林
世煌開車糾紛，發生衝突，才持槍射擊及砍傷林世煌，槍枝為已
死亡之郭義華所提供云云。旋在周自平之陪同下，搭坐王建榮之
車輛赴林口鄉○○路六十五號之金牌釣蝦場。由周自平以電話通
知與其有私交之林口分駐所主管陳應洲，告以陳俊仲衣著顏色及
所在地，可予以逮捕。此時新莊分局刑事組警員王啟川、林明郎
、黃鋅讚等人亦經由甲○○指示至林口分駐所等候逮人。同日下
午十八時三十分許，林口分駐所及台北縣警察局新莊分局刑事組
警員至該金牌釣蝦場逮捕陳俊仲，並扣得槍枝，陳俊仲經判處重
刑確定，且乙○○與王文山未依約給付安家費，才供陳實情，聲
請再審而查獲等情。因而撤銷第一審關於甲○○、乙○○、丙○
○部分之科刑判決，改判論處甲○○依據法令從事公務之人員，
對於違背職務之行為，期約賄賂罪刑；乙○○共同殺人未遂罪刑
，又對於依據法令從事公務之人員，關於違背職務之行為，期約
賄賂罪刑；丙○○對於依據法令從事公務之人員，關於違背職務
之行為，期約賄賂罪刑，固非無見。
惟查：(一)按筆錄內所載之被告陳述與錄音或錄影之內容不符者，
除有急迫情況且經記明筆錄者外，其不符之部分，不得作為證據
，刑事訴訟法第一百條之一第二項定有明文。本件原判決係依憑
證人周自平於法務部調查局台北縣調查站（下稱台北縣調查站）
詢問中所供「其中甲○○亦曾出席第二次會議，知悉該案係乙○
○、王文山所為，並同意收受五十萬元，由他人頂替本案」、「
我又和林榮春、乙○○、王文山、林世煌、黃美蓮參與丙○○在
台北市○○○路之金滿堂酒家安排感謝甲○○解決本案之慶功宴
，而甲○○亦有參加，坐在伊旁邊等情」，為甲○○犯罪之主要
論據（見原判決第十頁）。但原審勘驗台北縣調查站詢問時之錄
影帶時，周自平係供稱「甲○○根本見都沒見過面，完全不認得
」，並爭執未與甲○○電話聯絡，亦無述及甲○○同意收受五十
萬元及曾到酒家參加慶功宴等情（見原審更(一)卷(二)第三六八頁）
。周自平於第一審時陳稱：調查及偵查中所製作的筆錄，非依其
供述所載，而是照其他人的筆錄內容加以記載（見第一審卷(一)第
一二三頁、卷(二)第七二頁、一六三頁）。周自平上開調查筆錄與
錄影錄音內容相去甚遠。則上開警詢筆錄，是否與周自平供述之
內容相符？何以筆錄記載之內容，錄影帶未能錄得？而錄得有利
於甲○○之供述，筆錄中未加記載？攸關上開筆錄，可否採為判
決之基礎，自應詳加查證，根究明白。(二)原判決理由欄所引周自
平供述「丙○○亦曾表示乙○○、王文山需支付甲○○之五十萬
元由他先行代付，並告知甲○○指示在八十六年十二月五日下午
將頂罪者陳俊仲及犯案槍枝交出」。王建榮所述「找我頂替時，
有說已託人去跟刑事組長講，應該沒有問題，後來陳俊仲出面頂
替時，他們又說已與刑事組長講好，陳俊仲出面頂替當天，我與
陳俊仲原本在桃園買東西，乙○○打電話來說，刑事組催著要人
」（見原判決第八頁倒數第六行以下、第十頁倒數第四行以下）
。上開周自平、王建榮供述甲○○指示將頂罪者交出及陳俊仲出
面頂替部分已與刑事組長講好各等語，並非親歷之事證，而係聽
自他人述說之傳聞之詞，原判決逕採為判決基礎，但未說明上開
證詞具有證據適格之憑據，自不足以昭折服。(三)有罪判決書之事
實一欄，為判斷其適用法令當否之準據，法院應將依職權認定與
論罪科刑有關之事實，翔實記載，然後於理由內逐一說明其憑以
認定之證據，並使事實認定與理由說明，互相適合，方為合法。
倘事實認定與理由說明，不相一致，或事實與理由欄內之記載，
前後不符，均屬刑事訴訟法第三百七十九條第十四款後段規定，
判決理由矛盾之當然違背法令。原判決事實欄先認定：「由乙○
○駕駛車號Ｋ８－６２８９號自用小客車，至林口狙殺張志平，
同日凌晨三時三十分許，乙○○開車至林口仁愛路一二○號阿里
山茶行前，見張志平之朋友林世煌、張進同帶理容院女子黃美蓮
、黃貴蘭乘坐車號ＢＦ－７３８２號自用小客車」，與其後認定
：「王文山認張志平亦在車內，乃駕駛車號Ｋ８－６２８９自小
客車擦撞並攔下林世煌之車號ＢＦ－７３８２自用小客車」，而
於理由欄又引述證人許張富於台北縣調查站證稱「乙○○開車到
林口仁愛路，正好看到張志平的兄弟林世煌、張進同開車經過要
到林口仁愛路之『阿里山茶行』，乙○○即開車擦撞林世煌之車
子，把林世煌之車擋住」（見原判決第六頁），則關於究由何人
駕駛車號Ｋ８－６２８９號自小客車，有事實與理由矛盾之違誤
，本院前次發回意旨已指明，原審仍未加查明釐清，致其瑕疵仍
在，自有可議。(四)按被告以外之人於審判外之言詞或書面陳述，
除法律有規定者外，不得作為證據，刑事訴訟法第一百五十九條
第一項定有明文。而所謂法律有規定者，即包括同法第一百五十
九條之一至之五所規定傳聞證據具有證據能力之例外情形。故如
欲採被告以外之人於審判外之言詞或書面陳述為證據時，必須符
合法律所規定之例外情形，並須於判決中具體說明其符合傳聞證
據例外可信之情況及心證理由，否則即有違證據法則及判決不備
理由之違誤。原判決採取證人許張富、張進同、林世煌、王建榮
、陳應洲、藍進發、謝金基於台北縣調查站及偵查中之證述為乙
○○、丙○○行賄罪之主要依據。但未敘明其符合傳聞證據例外
可信之情況及心證理由，且原審對於乙○○聲請傳訊林世煌、莊
政裕、陳俊仲、周自平等人（見原審更(一)卷(一)第五七頁起）。亦
認有傳訊之必要而多次傳喚（見原審更(一)卷(二)第一九七頁、卷(四)
第二四九之二九頁、卷(五)第一三九頁）。但未待上開證人到場，
予該被告等以詰問之機會，又未說明不予調查之理由，遽行判決
，自有調查職責未盡及理由不備之違法。檢察官及被告等三人上
訴意旨分別指摘原判決關於甲○○對於違背職務，期約賄賂部分
及乙○○、丙○○部分不當，尚非全無理由，應認各該部分仍有
撤銷發回更審之原因。
二、關於駁回部分（甲○○圖利部分）
按刑事訴訟法第三百七十七條規定，上訴於第三審法院，非以判
決違背法令為理由，不得為之。是提起第三審上訴，應以原判決
違背法令為理由，係屬法定要件。如果上訴理由狀並未依據卷內
訴訟資料，具體指摘原判決不適用何種法則或如何適用不當，或
所指摘原判決違法情事，顯與法律規定得為第三審上訴理由之違
法情形，不相適合時，均應認其上訴為違背法律上之程式，予以
駁回。本件公訴意旨略以：被告甲○○任職於台北縣警察局三峽
分局擔任刑事組長時，即與丙○○熟識。八十六年間，丙○○承
作台北縣防洪三期板橋堤防工程，遭當地歡園里長柯仁壽率眾抗
爭，乃委請被告出面解決，二人交情益形深厚。八十六年丙○○
承包台北縣政府林口下福村腐植土清運工程，工程金額約二十億
元，棄土量約五二八萬公噸，丙○○為藉重被告任刑事組長警察
之職權，為其處理土質清運、居民抗爭各種一般商人難以解決之
事，遂邀約被告投資一百五十萬元，並給予每公噸棄土三元之紅
利。被告明知警政署明令警察人員不得經營商業、投機事業、及
投資與風化、治安有關之事業，警察人員亦不得利用職務上之權
力、機會、方法或名義，從事商業交易活動，竟仍利用職權之機
會，於八十六年間對於非主管監督事務，投資一百六十萬元，至
八十八年止共圖得自己不法利益達一千五百萬元。因認被告甲○
○涉犯貪污治罪條例第六條第一項第五款之罪嫌，經審理結果，
認犯罪不能證明，因而撤銷第一審法院關於此部分之科刑判決，
改判諭知被告此部分無罪，已敘明其論斷所憑之依據與理由，並
說明被告上開投資行為，僅屬違背內部效力之行政規則或契約條
款，自不構成圖利罪，從形式上觀察，並無違背法令之情形存在
。檢察官上訴意旨略以：公務員不得假借權力，以圖本身或他人
之利益，並不得經營商業或投機事業，為公務員服務法第六條、
第十三條第一項所明定。被告身為警察人員，竟利用其職權，為
棄土業者丙○○處理土質清運、居民抗爭等難以解決之事，使廖
某得以順利經營，且其投資之報酬達投資金額之十倍之多，應屬
投機事業之不法利益，原審未察，認被告所違背者為行政規則，
不在圖利罪之規範範圍內，置上開公務員服務法之規定於不顧，
自有可議等語。按貪污治罪條例第六條第一項第四款於八十五年
十月二十三日修正為：「對於主管或監督之事務，直接或間接圖
私人不法之利益者，處五年以上有期徒刑，得併科新台幣三千萬
元以下罰金」，嗣於九十年十月二十五日修正為「對於主管或監
督之事務，明知違背法令，直接或間接圖自己或其他私人之不法
利益，因而獲得利益者，處五年以上有期徒刑，得併科新台幣三
千萬元以下罰金」；其規範條件較舊法更為嚴謹而限縮其適用之
範圍，其構成要件限制為：（一）明知違背法令（二）直接或間
接圖自己或其他私人之不法利益（三）因而獲得利益；所稱「違
背法令」之「法令」，修正草案說明係指法律、法律授權之法規
命令、職權命令、自治條例、自治規則、委辦規則等對多數不特
定人民就一般事項所作對外產生法律效果之規定；至其違背法令
，應以與執行職務有直接關係之法令為限，其他有關公務員服務
法所定之屬於道德性、抽象性義務法令自不在內，否則無異與修
法在於限縮圖利罪之適用旨趣相悖。檢察官上訴意旨，無非就原
審已說明之事項重為事實之爭執，自非上訴第三審之適法理由。
至原判決對於被告是否違反公務員服務法之規定，因公訴人就此
未為任何之論述，原審亦說明被告之上開行為，僅係違反抽象之
行政規則，與圖利罪之構成要件不符，自難指為違法。是檢察官
此部分之上訴為違背法律上之程式，應予駁回。
據上論結，應依刑事訴訟法第三百九十七條、第四百零一條、第
三百九十五條前段，判決如主文。
中    華    民    國  九十六  年    四    月   十九   日
                      最高法院刑事第四庭
                          審判長法官  莊  登  照
                                法官  洪  明  輝
                                法官  黃  一  鑫
                                法官  林  秀  夫
                                法官  徐  昌  錦
      本件正本證明與原本無異
                                      書  記  官
中    華    民    國  九十六  年    四    月  二十五  日
                                                      Ｋ
